【裁判字號】    94,重訴,838
【裁判日期】    951127
【裁判案由】    拆屋還地
【裁判全文】
臺灣臺北地方法院民事判決             94年度重訴字第838號
原      告  建洋實業股份有限公司
                        5
法定代理人  甲○○
訴訟代理人  秦玉坤律師
被      告  戊○○
            己○○○
共      同
訴訟代理人  林明輝律師
被      告  庚○○
被      告  丙○○
上  一  人
訴訟代理人  汪團森律師
被      告  乙○○
上  一  人
訴訟代理人  丁○○
上列當事人間請求返還房屋事件，本院於九十五年十一月七日言
詞辯論終結，判決如下：
    主      文
被告應將其所有坐落於附表一所示土地上如附圖所示之建物拆除
，並將該部分土地騰空返還原告及共有人楊燕玉全體。被告並應
自民國九十三年五月五日起至騰空返還前開土地之日止，按月給
付原告如附表二所示之金額。
訴訟費用由被告戊○○負擔百分之八十，被告己○○○負擔百分
之三，被告庚○○負擔百分之七，被告丙○○負擔百分之六，被
告乙○○負擔百分之四。
本判決於原告以附表三所示金額為被告供擔保後，得假執行。但
被告戊○○、己○○○、乙○○、丙○○如於假執行程序實施前
，以附表四所示金額為原告供擔保，得免為假執行。
    事實及理由
一、原告主張：原告於民國93年5月5日登記取得坐落於萬華區○○段○○段第517號地號土地應有部分963/1000，而與訴外人
    楊燕玉共有系爭土地。詎被告無正當權源，而在系爭土地上
    分別搭蓋如附表一所示建物居住（門牌號碼及面積均如附圖
    所示），則被告無權占有系爭土地，原告自得依民法第767
    條、第821條、第179條規定，請求被告將其所有坐落於附表
    一所示土地上之建物拆除，並將該部分土地騰空返還原告及
    共有人楊燕玉全體，另請求被告應自93年5月5日起至騰空返
    還系爭土地之日止，按月給付原告如附表二所示之金額等語
    。並聲明除擔保金額外如主文所示。
二、被告戊○○、己○○○辯稱：
    系爭土地上門牌號碼臺北市○○區○○路347巷41號及同巷
    27弄6號之房屋，乃係被告二人之被繼承人賴添丁於47年間
    向訴外人楊喜久購買。而楊喜久為系爭土地之所有人，長期
    未有任何意見，可認為系爭土地之歷任所有人均默示同意被
    告使用系爭土地，故被告係有權占有。並聲明：(1)駁回原告
    之訴及假執行之聲請。(2)如受不利判決，請准供擔保免為假
    執行。
三、被告庚○○辯稱：
    被告於58年購得系爭土地上門牌號碼為台北市○○區○○路
    347巷27弄8號之房屋，現仍為被告占有中，被告居住該房屋
    長達36年期間，訴外人楊永人（即前土地所有人）從未爭執
    ，且被告主觀上係以行使地上權之意思占有系爭土地，客觀
    上有使用他人土地長達20年以上之事實，應認被告合於時效
    取得地上權之要件，係有權占有。並聲明：原告之訴駁回。
四、被告丙○○辯稱：
    系爭土地上門牌號碼台北市○○區○○路347巷27弄10號之
    房屋，係被告於89年9月14日向訴外人李玉霜（已死亡）之
    子女李欽唐、李欽鑫及李榮斌所購得，而李玉霜於起造該屋
    當時曾得土地所有人楊慶豐之同意使用系爭土地，故房屋坐
    落於系爭土地係有權使用，並非無權占有；且系爭土地係原
    告向楊永人買受取得，楊永人則係受楊喜久贈與而取得，楊
    喜久係受楊欽瑞贈與，然該等地主歷時多年均未興訟，足認
    被告之房屋並非無權占有系爭土地，而係有權占有。且原告
    於買受系爭土地時，就現住戶之處理，應已與出賣人達成協
    議，則原地主早年如同意地上物之建築，原告即應受其拘束
    。並聲明：(1)原告之訴及假執行之聲請均駁回。(2)如受不利
    判決，請准供擔保免為假執行。
五、被告乙○○辯稱：
    系爭土地上門牌號碼台北市○○區○○路347巷27弄12號之
    房屋，係訴外人陳黃秀珠所有，被告並非系爭房屋之所有權
    人，亦未占有系爭房屋，更無居住之事實，故原告請求被告
    拆除並無理由。並聲明：(1)駁回原告之訴及假執行之聲請，
    (2)如受不利判決，請准供擔保免為假執行。
六、原告主張伊為系爭房地所有權人之事實，業據其提出土地登
    記簿謄本為證（本院卷第6頁），堪信其主張為真實。被告
    等人均主張其等所有房屋之占有系爭土地，係有占有權源云
    云。經查：
  (一)被告戊○○、己○○○辯稱：被告所有之房屋係向系爭土地
    之原所有人楊喜久購買，則楊喜久之後歷任土地承買人均應
    解為係默示同意被告使用系爭土地，故被告係有權占有云云
    。惟查被告並未提出買賣契約以證明其等與訴外人楊喜久間
    有買賣房屋之事實存在，亦未證明楊喜久有同意被告使用系
    爭土地之意思，不能認為被告所有之房屋係有權占有系爭土
    地。從而被告所辯，並無理由。
  (二)被告庚○○辯稱：被告之房屋占有系爭土地長達36年，而系
    爭土地原所有人楊永人並未爭執，且被告係以行使地上權之
    意思占有系爭土地，應認被告時效取得地上權云云。惟查系
    爭土地之原所有權人對於被告無權占有之事實並未爭執，僅
    係不對被告行使所有物返還請求權，並不得據此即認為土地
    所有人同意被告占有系爭土地，亦不能認為被告取得占有系
    爭土地之正當權源。又按因時效取得地上權登記請求權者，
    不過有此請求權而已，在未依法登記為地上權人以前，仍不
    得據以對抗土地所有人，而謂其係有權占有；又占有人之占
    有，縱已具備時效取得地上權之要件，倘係在土地所有權人
    或管理權人依民法第767條規定提起訴訟後，始向管轄地政
    機關聲請登記者，受訴法院毋庸就占有人是否具備時效取得
    地上權登記之要件，為實體上裁判（最高法院88年台上字第
    1729號判決意旨參照）。故被告占有系爭土地長達36年之事
    實，僅係取得地上權登記之請求權，並不因此而成為系爭土
    地之地上權人。從而被告辯稱其占有系爭土地係有權占有云
    云，為無理由。
  (三)被告丙○○辯稱：系爭房屋之起造人李玉霜於建造房屋時，
    曾得原土地所有人楊慶豐同意使用系爭土地，故被告所有之
    系爭房屋並非無權占有，又系爭土地之歷任所有人均未向被
    告起訴請求返還，足認被告並非無權占有云云。惟查依被告
    提出土地登記舊謄本（本院卷第144-151頁）所示，系爭土
    地之原所有人為楊欽瑞，嗣楊欽瑞於45年6月9日將土地贈與
    楊喜久，楊喜久則於56年7月20日贈與土地予楊永人，並無
    任何關於楊慶豐為系爭土地所有權人之記載，故被告所辯並
    不足採。又土地所有人對於占有人占有之事實不為爭執，並
    不得據以認為為占有人為有權占有，已如前述；另且縱認原
    告於買受系爭土地時，就系爭土地上房屋之處理方式，已與
    出賣人有所約定，惟此約定僅具有債權契約之性質，不生拘
    束第三人之效力，原告縱使有所違反，亦僅生對該出賣人債
    務不履行之效果，不能據以認定被告所有房屋占有系爭土地
    有何正當權源。從而被告所辯，並不足採。
  (四)被告乙○○辯稱：系爭土地上之房屋係訴外人陳黃秀珠所有
    ，並非被告所有，且被告並未占有系爭房屋，亦無居住之事
    實云云。惟查本院於95年5月24日勘驗測量系爭土地時，被
    告並未在場，而據被告庚○○陳稱：系爭房屋為乙○○所購
    買，現居住於該屋，有本院勘驗測量筆錄及言詞辯論筆錄各
    一份（本院卷第30、157頁反面）在卷可按，堪信乙○○為
    系爭房屋之所有人而占有土地。此外被告既未舉證證明系爭
    房屋為訴外人陳黃秀珠所有，則無從據以認定被告並非系爭
    土地之現占有人。從而被告所辯，亦不足採。
  (五)綜上所述，系爭土地分別為被告戊○○、己○○○、庚○○
    、丙○○及乙○○所占有，且被告等占有系爭土地並無正當
    權源，而原告為系爭土地之所有權人，從而原告依民法第
    767條、第821條規定，請求被告等返還系爭土地與原告及共
    有人全體，即有理由。
七、原告又主張被告等無權占有系爭土地，而受有相當於法定最
    高限額租金之利益，應自93年5月5日起至騰空返還系爭土地
    之日止，按月給付原告如附表二所示之金額等語。
  (一)按無法律上之原因而受利益，致他人受損害者，應返還其利
    益。民法第179條定有明文；而所得請求返還之範圍，應以
    對方所受之利益為度，故無權占有他人房屋，可能獲得相當
    於租金之利益，應屬社會通常之觀念。又城市地方房屋之租
    金，以不超過土地及其建築物申報總價年息10%為限，亦為
    土地法第97條第1項所明定。而所謂土地價額係指法定地價
    ，法定地價係指申報地價，建築物價額則依該管縣、市地政
    機關估定之價額，為土地法施行法第25條、土地法第148條
    所明定。
  (二)本院審酌系爭土地之地目屬於建地，且位處工商繁榮、交通
    便利之莒光路、西園路及西藏路間，鄰近捷運龍山寺站，並
    與台北市立雙園國小、萬華國中、華江高中等學校相鄰，交
    通與生活機能完備，有原告提出系爭土地登記謄本及其坐落
    地段之電子地圖附卷可稽（本院卷第6、112頁）。應認原告
    主張被告就占用系爭土地所受相當於租金之利益，以系爭土
    地申報地價之10%計算，尚屬適當。從而系爭土地於93年之
    申報地價為每平方公尺新台幣（下同）2萬7360元，而原告
    之應有部分為963∕1000等情，按被告戊○○己○○○、庚○○、丙○○、乙○○占有系爭土地之面積，分別計算其應
    給付予原告相當於租金之利益如附表五，從而原告請求被告
    等自93年5月5日起至騰空返還系爭土地之日止，按月給付原
    告如附表二所示之金額，為有理由。
八、綜上所述，被告辯稱其等占有系爭土地如附圖所示之部分係
    為有權占有云云，並無理由。則原告依民法第767條、第821
    條、第179條規定，請求被告等拆除坐落於如附表一所示土
    地上如附圖所示部分之建築物，及返還系爭土地予原告及訴
    外人楊燕玉，並自民國93年5月5日起至騰空返還前開土地之
    日止，按月給付原告如附表二所示之金額，為有理由，應予
    准許。原告與被告戊○○、己○○○、乙○○、丙○○均陳
    明願供擔保請准為假執行或免為假執行之宣告，經核均無不
    合，爰酌定相當擔保金額分別准許之。
九、因本件事證已臻明確，兩造其餘主張陳述及所提之證據，經
    審酌後本院認與判決結果不生影響，爰不一一論述，附此敘
    明。
十、訴訟費用負擔之依據：民事訴訟法第85條第1項但書。
中    華    民    國    95    年    11    月    27    日
                  民事第六庭    法  官  邱  琦
附表一
一、被告戊○○應將其所有坐落於台北市○○區○○段3小段第
    517號地號土地上、門牌號碼台北市○○區○○路347巷41號
    如附圖所示Ｃ部分建物拆除，並將該部分土地面積331平方
    公尺騰空返還原告及共有人楊燕玉全體。
二、被告己○○○應將其所有坐落於台北市○○區○○段3小段
    第517號地號土地上、門牌號碼台北市○○區○○路347巷27
    弄6號如附圖所示Ｆ部分建物拆除，並將該部分土地面積15
    平方公尺騰空返還原告及共有人楊燕玉全體。
三、被告庚○○應將其所有坐落於台北市○○區○○段3小段第
    517號地號土地上、門牌號碼台北市○○區○○路347巷27弄
    8號如附圖所示Ｇ部分建物拆除，並將該部分土地面積27平
    方公尺騰空返還原告及共有人楊燕玉全體。
四、被告丙○○應將其所有坐落於台北市○○區○○段3小段第
    517號地號土地上、門牌號碼台北市○○區○○路347巷27弄
    10號如附圖所示Ｈ部分建物拆除，並將該部分土地面積23平
    方公尺騰空返還原告及共有人楊燕玉全體。
五、被告乙○○應將其所有坐落於台北市○○區○○段3小段第
    517號地號土地上、門牌號碼台北市○○區○○路347巷27弄
    12號如附圖所示Ｉ部分建物拆除，並將該部分土地面積18平
    方公尺騰空返還原告及共有人楊燕玉全體。
附表二
一、被告戊○○應自民國93年5月5日起至騰空返還前開土地之日
    止，按月給付原告新台幣柒萬貳仟陸佰柒拾陸元。
二、被告己○○○應自民國93年5月5日起至騰空返還前開土地之
    日止，按月給付原告新台幣參仟貳佰玖拾參元。
三、被告庚○○應自民國93年5月5日起至騰空返還前開土地之日
    止，按月給付原告新台幣伍仟玖佰貳拾捌元。
四、被告丙○○應自民國93年5月5日起至騰空返還前開土地之日
    止，按月給付原告新台幣伍仟零伍拾元。
五、被告乙○○應自民國93年5月5日起至騰空返還前開土地之日
    止，按月給付原告新台幣參仟玖佰伍拾貳元。
附表三
原告供擔保得假執行之金額：
一、被告戊○○部分：新台幣捌佰柒拾貳萬元。
二、被告己○○○部分：新台幣肆拾萬元。
三、被告庚○○部分：新台幣柒拾壹萬元。
四、被告丙○○部分：新台幣陸拾壹萬元。
五、被告乙○○部分：新台幣肆拾柒萬元。
附表四
被告供擔保得免為假執行之金額：
一、被告戊○○部分：新台幣貳仟陸佰壹拾伍萬元。
二、被告己○○○部分：新台幣壹佰壹拾捌萬伍仟元
三、被告丙○○部分：新台幣壹佰捌拾壹萬柒仟元。
四、被告乙○○部分：新台幣壹佰肆拾貳萬貳仟元。
附表五
被告占有系爭土地應給付予原告相當於租金之利益（小數點以下
四捨五入）：
一、被告戊○○部分：新台幣7萬2676元。
    〔計算式：2萬7360元×331平方公尺×963/1000×10﹪÷12
      ＝7萬2676元〕
二、被告己○○○部分：新台幣3293元。
    〔計算式：2萬7360元×15平方公尺×963/1000×10﹪÷12
      ＝3293元〕
三、被告庚○○部分：新台幣5928元。
    〔計算式：2萬7360元×27平方公尺×963/1000×10﹪÷12
      ＝5928 元〕
四、被告丙○○部分：新台幣5050元。
    〔計算式：2萬7360元×23平方公尺×963/1000 ×10﹪÷12
      ＝5050 元〕
五、被告乙○○部分：新台幣3952元。
    〔計算式：2萬7360元×18平方公尺×963/1000 ×10﹪÷12
      ＝3952 元〕
以上正本係照原本作成
如對本判決上訴，須於判決送達後20日內向本院提出上訴狀
中    華    民    國    95    年    11    月    27    日
                                書記官  池東旭


司法院資訊處製作；財團法人民間司法改革基金會備份。
